臺灣臺南地方法院民事判決
109年度訴字第1521號
原      告  陳總成  
訴訟代理人  陳君豪  
被      告  陳盧玉鳳
訴訟代理人  陳國真  
被      告  陳順良  
            陳東明  

訴訟代理人  李梅桂  

被      告  陳宏吉  
訴訟代理人  李欣錡  
被      告  楊麗玉  
上列當事人間請求撤銷土地所有權移轉登記等事件，經本院於民
國109年12月11日言詞辯論終結，判決如下：
    主 　　 文
原告之訴駁回。
訴訟費用由原告負擔。
    事實及理由
一、被告陳盧玉鳳未於最後言詞辯論期日到場，核無民事訴訟法
    第386條所列各款情形，爰依原告之聲請，由其一造辯論而
    為判決。
二、原告主張：如附表編號1至4所示之土地（下稱系爭土地），
    權利範圍分別係原告、被告及訴外人陳榮丁公同共有二分之
    一之應有部分，其中就附表編號1所示之土地與訴外人和昕
    開發有限公司分別共有二分之一，另就附表編號2至4所示之
    土地與訴外人方加令分別共有二分之一。詎被告就系爭土地
    在共有人數及應有部分合計均未超過半數下，竟以多數決之
    方式出賣系爭土地應有部分二分之一，顯與土地法第34條之
    1執行要點第6點第3款之規定有違，爰依土地法第34條之1執
    行要點第6點第3項之規定提起本件訴訟等語。並聲明：撤銷
    系爭土地之所有權移轉登記，並回復原始狀態。
三、被告則以：依土地法第34條之1執行要點第6點第2款及第11
    點第10款之規定，被告就系爭土地與原告、訴外人陳榮丁公
    同共有之應有部分，共有人數及潛在之應有部分已逾半數，
    自得以多數決之方式處分系爭土地應有部分二分之一等語置
    辯。並聲明：原告之訴駁回。
四、得心證之理由：
　㈠原告主張其與被告、訴外人陳榮丁就系爭土地公同共有二分
    之一之應有部分，其中就附表編號1所示之土地亦與訴外人
    和昕開發有限公司分別共有二分之一，就附表編號2至4所示
    之土地另與訴外人方加令分別共有二分之一，嗣被告就系爭
    土地與原告、訴外人陳榮丁公同共有之應有部分出售予訴外
    人和昕開發有限公司，並經移轉登記在案，有土地謄本、臺
    南市歸仁地政事務所109年10月7日所登記字第1090094343號
    函暨所附之移轉登記資料、土地謄本及異動索引資料在卷可
    稽（見南司調卷第39頁至第61頁；本院卷第63頁至第175頁
    ），堪信為真實。
　㈡本件應審究者為：被告就系爭土地與原告、訴外人陳榮丁公
    同共有之應有部分，出售予訴外人和昕開發有限公司，是否
    符合土地法第34條之1第1項之規定，而得以多數決之方式移
    轉系爭土地之應有部分二分之一予訴外人和昕開發有限公司
    ？茲析述如下：
　⒈按共有土地或建築改良物，其處分、變更及設定地上權、永
    佃權、地役權或典權，應以共有人過半數及其應有部分合計
    過半數之同意行之。但其應有部分合計逾三分之二者，其人
    數不予計算，土地法第34條之1第1項定有明文。又前開規定
    依同法第5項之規定，於公同共有準用之；又按公同共有物
    之處分，及其他之權利行使，依民法第828條規定，固應得
    公同共有人全體之同意。惟依土地法第34條之1第1項規定，
    共有土地或建築改良物，其處分、變更及設定地上權、永佃
    權、地役權或典權，應以共有人過半數及其應有部分合計過
    半數之同意行之；但其應有部分合計逾三分之二者，其人數
    不予計算。同條第5項規定，此項規定於公同共有準用之。
    是關於公同共有土地之處分，土地法第34條之1第1項、第5
    項既有特別規定，自應優先適用土地法之規定，不再適用民
    法第828條第3項之規定（最高法院103年度台上字第1286號
    判決參照）。考其立法目的在於兼顧共有人權益之範圍內，
    促進共有物之有效利用，以增進公共利益。土地法第34條之
    1第1項所稱共有土地或建築改良物之處分，如為讓與該共有
    物，即係讓與所有權；而共有物之應有部分，係指共有人對
    共有物所有權之比例，性質上與所有權並無不同。是不動產
    之「應有部分」如屬公同共有者，其讓與自得依土地法第34
    條之1第5項準用第1項之規定（大法官釋字第562號解釋參照
    ），從而無論為「共有物」或「應有部分」之處分、變更或
    設定用益物權，均有土地法第34條之1適用，且應就共有物
    或應有部分之全部為之。經查，如附表編號1至4所示之土地
    ，被告、原告及訴外人陳榮丁之權利範圍為公同共有二分之
    一，此公同共有部分之共有人數為7人，潛在之應有部分各
    為十四分之一，是以，被告依土地法第34條之1第1項之規定
    處分系爭土地與原告、訴外人陳榮丁公同共有之應有部分，
    核算其等同意處分之共有人數為5人，潛在之應有部分則為
    十四分之五（計算式：1/14×5＝5/14），已符合前揭土地法
    第34條之1第1項之規定。簡言之，本件同意處分系爭土地公
    同共有之應有部分共有人數及潛在應有部分合計，均已超過
    半數，甚且潛在之應有部分合計亦已逾三分之二，則被告依
    土地法第34條之1第5項準用同條第1項之規定，出賣系爭土
    地公同共有之應有部分與訴外人和昕開發有限公司，並為移
    轉所有權之登記，於法有據。
　⒉原告固主張系爭土地係分別共有與公同共有併存之土地，依
    土地法第34條之1執行要點第6點第3款之規定，應併計分別
    共有部分之應有部分及人數，因此在併計訴外人和昕開發有
    限公司或訴外人方加令之應有部分後，本件被告之人數及潛
    在應有部分均未超過半數，並未符合多數決之規定云云，惟
    查，土地法第34條之1執行要點第6點第3款之規定係就出賣
    土地（即共有物全部）所為之規範，此與本件被告係出賣其
    與原告、訴外人陳榮丁公同共有之應有部分有所不同，自難
    比附援引作為本件之判斷。至原告另主張系爭土地並未分割
    ，倘欲出賣即應整筆土地一起出售，不得僅就應有部分出售
    云云，惟依釋字第562號解釋已揭櫫不動產之應有部分如屬
    公同共有者，其讓與自得依土地法第34條之1第5項準用同條
    第1項之規定辦理，而非不能處分，已如前述，原告就此容
    有誤會，難以採為對其有利之認定。
五、綜上所述，本件被告抗辯係依土地法第34條之1第1項之規定
    ，出賣系爭土地之公同共有之應有部分予訴外人和昕開發有
    限公司，並移轉登記一節，應值採信，則原告依土地法第34
    條之1執行要點第6點第3項之規定請求撤銷系爭土地之所有
    權移轉登記，並回復原始狀態，即無理由，應予駁回。
六、本件為判決基礎之事證已臻明確，兩造其餘攻擊防禦方法及
    舉證，經本院斟酌後，認為均不足影響本判決之結果，爰不
    逐一論列，附此敘明。
七、訴訟費用負擔之依據：民事訴訟法第78條。
中　　華　　民　　國   109    年   12    月    31    日
                  民事第五庭  法  官  施志遠
以上正本係照原本作成。
如對本判決上訴，須於判決送達後20日內向本院提出上訴狀。如
委任律師提起上訴者，應一併繳納上訴審裁判費。
中　　華　　民　　國　　110 　年　　1 　　月　　4 　　日
                              書記官  李慈容
【附表】：                              
編號 坐落土地 權利範圍 1 臺南市○○區○○段0000地號（面積為115.79平方公尺） ⑴陳總成、陳盧玉鳳、陳順良、陳東明、陳宏吉、楊麗玉及陳榮丁公同共有1/2。 ⑵和昕開發有限公司分別共有1/2。 2 臺南市○○區○○段0000地號（面積為146.47平方公尺） ⑴陳總成、陳盧玉鳳、陳順良、陳東明、陳宏吉、楊麗玉及陳榮丁公同共有1/2。 ⑵方加令分別共有1/2。 3 臺南市○○區○○段000000地號（面積為29.19平方公尺） ⑴陳總成、陳盧玉鳳、陳順良、陳東明、陳宏吉、楊麗玉及陳榮丁公同共有1/2。 ⑵方加令分別共有1/2。 4 臺南市仁德區長興段1314地號（面積為342.25平方公尺） ⑴陳總成、陳盧玉鳳、陳順良、陳東明、陳宏吉、楊麗玉及陳榮丁公同共有1/2。 ⑵方加令分別共有1/2。